臺灣高等法院臺中分院刑事判決　　　　　　　民國九十一年度上易字第九八三號
　　上　訴　人
　　即　被　告　庚○○
　　選任辯護人　吳榮昌
右上訴人因詐欺案件，不服臺灣台中地方法院中華民國九十一年四月廿三日第一審判
決（民國九十年度易字第一四一五號，起訴案號：臺灣台中地方法院檢察署民國九十
年度偵字第六二號併辦案號同署九十年度偵字第六九二○號），提起上訴，本院判決
如左：
    主      文
原判決撤銷。
庚○○連續意圖為自己不法之所有，以詐術使人將本人之物交付，處有期徒刑陸月，
如易科罰金，以佰元折算壹日。
    事      實
一、庚○○原經營砂石採集業，於民國（下同）八十八年底間，明知自己經濟狀況已
    不良，已遭人倒帳新台幣（下同）三百餘萬元，而陷於經濟週轉困難，竟基於意
    圖為自己不法所有之概括犯意，連續為詐欺取財行為，即：（一）、自八十八年
    十一月間起至八十九年八月間止，向位於台中縣清水鎮○○里○○路四二九號經
    營「久聯輪胎行」之辛○○稱，因經營砂石生意需要更換大卡車輪胎，並願簽發
    支票給付輪胎款，辛○○不疑有他，而陷於錯誤同意按其指示更換輪胎，先期更
    換至八十九年七月間，庚○○各支付其為負責人之驊駿有限公司為發票人，付款
    人為遠東國際商業銀行公益分行、發票日為八十九年八月三十一日、面額六萬九
    千四百元、八十九年九月三十一日、六萬六千元、八十九年九月三十一日、五萬
    五千元、八十九年九月三十一日、五萬五千元、八十九年十月三十一日、九萬六
    千八百零九元等五張支票以為搪塞，合計為三十四萬二千二百零九元。又自八十
    九年七月間起至同年八月間止，又另補換約十六萬元之輪胎，其後庚○○所支付
    支票均未兌現，其人亦避不見面。（二）、庚○○於八十九年三月間，向丁○○
    假稱，要將驊駿有限公司之土方工程轉包予他，並會將所領工程款如數交付，丁○○不疑有他而陷於錯誤，同意承作，惟其後庚○○將工程款領走，而改交付其
    為負責人之驊駿有限公司為發票人、付款人為遠東國際商業銀行公益分行、發票
    日為八十九年八月二十二日、面額二十三萬三千一百九十元之支票以為付款，惟
    其後該支票亦不獲兌現。（三）、庚○○於八十九年五月間起至八十九年八月間
    止，向在台中市南屯區楓樹里互愛巷五弄六號經營油品生意之甲○○大量購買油
    品，並佯稱願意簽發支票付款，其間僅三個月時間，即購入五十六萬四千九百七
    十八元，並簽發前述銀行公益分行支票三張以為付款，惟其後亦均未兌現。（四
    ）、庚○○於八十九年八月初某日，持其為負責人之驊駿有限公司為發票人、付
    款人為遠東國際商業銀行公益分行、發票日為八十九年八月二十日，面額二十四
    萬元之支票，向從事輪胎行之丙○○（住於台中市○○路六九二號）詐稱要借款
    二十萬元，係要借來投資砂石場，丙○○不疑有他，亦陷於錯誤，而借款予庚○○，惟其後該支票仍未獲兌現。（五）、庚○○自八十九年七月間起至同年八月
    底止，至乙○○所設位於台中縣烏日鄉○○路七十號之「峰奇輪胎行」，稱因經
    營砂石場生意，願將卡車換輪胎及修補輪胎之生意交給乙○○承做，惟乙○○稱
    因剛經營事業，且雙方又係第一次生意往來，需給付現金，庚○○即佯為滿口同
    意願給付現金，並指揮卡車前往換輪胎，迄至八十九年八月底，已累積金額為二
    十萬零六千四百元，庚○○旋避不見面。（六）、庚○○於八十九年六月間，至
    己○○設於台中市南屯區○○○○路六八七號之營業處所，以十七萬六千元購買
    一輛中古車，並交付車輛予己○○維修保養，而簽發其為負責人之驊駿有限公司
    為發票人、付款人為遠東國際商業銀行公益分行、發票日為八十九年八月三十一
    日、面額二十萬五千元之支票以為付款，惟其後該支票亦不獲兌現。庚○○再自
    八十九年二月間起至同年七月間止，向己○○陸續借款，而簽發上開付款人、發
    票日分別為八十九年十月三十一日、八十九年十一月三十一日、面額分別為十二
    萬五千元、十三萬五千元之支票，及另簽發其為發票人，設於台中市第二信用合
    作社五權分社第三一一七四帳號支票存款帳戶之發票日分別為八十九年九月二十
    七日、八十九年九月三十一日、八十九年九月三十一日、八十九年九月三十一日
    、八十九年十月二十日、八十九年十月二十七日、八十九年十月二十七日、面額
    亦分別為二十九萬六千元、十六萬一千六百元、十六萬一千六百元、十六萬一千
    六百元、三十一萬二千元、二十五萬三千元、二十五萬三千元之支票交付己○○
    收執。惟支票屆期經提示均遭退票，不獲付款，以上己○○等六人於不獲付款時
    ，始知受騙。
二、案經辛○○，丁○○，甲○○，丙○○，乙○○等人訴請臺灣臺中地方法院檢察
    署檢察官偵查起訴，並經己○○訴請該署檢察官移請原審併案審理。
    理      由
一、訊據上訴人即被告庚○○（下稱被告）對於右揭積欠告訴人辛○○，丁○○，甲○○，丙○○，乙○○、己○○等人款項之事實固直承不諱，惟矢口否認有前揭
    詐欺犯行，辯稱：伊與告訴人辛○○，丁○○，甲○○，丙○○，乙○○、己○○等人均係生意往來，伊因賠了太多，也被倒債，且伊因得標工程後，棄土規定
    修改，與交通部規定運輸車斗要降低，變成伊需用較多的車次與較多的運送時間
    來做相同之工程，因此均虧本，伊在八十八年底就開始虧錢了，八十九年六月以
    後週轉就更困難了，伊自己的經濟狀況發生困難，不是故意賴帳，然伊絕無詐欺
    意圖云云。被告之原審選任辯護人楊心怡亦為其辯護稱，被告與各告訴人間之交
    易往來全是正常之交易往來，本件乃單純之民事債權債務糾紛，被告絕無詐欺意
    圖。並陳報被告自八十七年十一月份起簽發支票所製作之簽收簿乙冊，以證本件
    確實無涉刑事詐欺罪嫌，蓋被告若真有詐欺意圖，怎可能還會製作支票簽收簿，
    且該簽收簿係從八十七年十一月份即開始製作，並非特別針對跳票的部分，而八
    十九年八月前到期之支票，均有正常支付，顯見被告確實未有詐欺意圖，被告乃
    一正當之生意人，被告八十九年八月份開始跳票，單純係因經濟一時陷入困境週
    轉不靈所致，被告簽發票據時即係要付款，被告自己根本亦未料到竟會發生週轉
    不靈之事，雖八十八年年底時被告曾被人倒三百多萬元之帳，但八十八年年底時
    ，被告尚有五部二十噸之車及二部拖車，以及一部 BMW轎車及陸地龍吉普車，包
    括房屋，該等資產價值高達八百八十三萬台幣，而被告當時亦有三十五個工程在
    進行，被告怎麼想亦無法想到自己居然會跳票，由此顯見被告確實不可能存有詐
    欺意圖，被告會陷入經濟困境，除部分被人倒之帳外，因八十九年棄土證明之辦
    法修改，致被告需多支付棄土證明之費用，使許多工程都賠錢施作，此亦係被告
    意料之外之事，此乃被告最後會導致經濟困境之原因，被告並非故意詐欺退票，
    希法院明察，賜予被告無罪判決，以免冤抑云云，並提出支票付款明細、資產明
    細、工程施作賠錢金額明細、支票簽收簿影本乙冊、信託靠行委託服務契約書及
    工程合約書首頁影本八十八年至八十九年共卅五件合約等為證。惟查：
　(一)、右開詐欺事實，業據告訴人辛○○，丁○○，甲○○，丙○○，乙○○、己○○等於偵查、原審及本院審理時分別指訴明確，並經證人黃柏仁於原審證述無
      異，復有支票及退票理由單影本各二十份、被告積欠久聯款項明細表影本各一
      份、峰奇補胎單影本二十六份、久聯輪胎行客戶對帳單明細表、估價單等影本
      共十七份在卷足資佐證。且被告亦自承其於八十八年底間已被人倒帳三百餘萬
      元，顯見被告當時已週轉不靈，明知已無還款能力，其後被告竟仍大量購入油
      品、換修輪胎、轉發包工程、購買車輛、並借款，而簽發遠期支票以為付款搪
      塞，其後拒不償還款項，尤有甚者，竟於領取工程款項後，亦拒不支付前開轉
      發包之工程款項。是其於前述種種交易之時，即應有詐欺惡意，灼然明甚。
　(二)、被告設於台中市第二信用合作社五權分社第三一一七四帳號支票存款帳戶自八
      十九年八月三十一日起開始退票，於八十九年九月二十二日遭拒絕往來，此有
      該社九十一年一月二十五日中市二信總字第一一二號函一份在卷可憑。另以被
      告為負責人之驊駿有限公司設於遠東國際商業銀行公益分行之第一五四八九帳
      號支票存款帳戶，自八十九年八月十五日起開始退票，於八十九年九月二十二
      日遭拒絕往來，亦有該銀行九十一年二月二十日（九一）遠銀益字第一四號函
      一份在卷可參，益徵被告經濟確係拮据無疑。雖辯護人為前揭辯護，並提出支
      票付款明細、資產明細、工程施作賠錢金額明細、支票簽收簿影本乙冊、信託
      靠行委託服務契約書及工程合約書首頁影本八十八年至八十九年共卅五件合約
      等為證，惟此更足以證明被告庚○○事業早已經營不善且經濟確係週轉不順無
      訛。則其於前開向告訴人辛○○，丁○○，甲○○，丙○○，乙○○、己○○
      等人為前述種種交易之時，即應已明知自己經濟狀況已不良，而陷於經濟週轉
      困難之境，已無償還能力，然其竟仍為之，是其顯難推諉其無詐騙意圖責任。
　(三)、綜上，被告空言否認，所辯無非臨訟畏罪飾卸之詞，要無足採，事證已臻明確
      ，被告犯行洵堪認定。
二、核被告所為，係犯刑法第三百三十九條第一項詐欺取財罪。被告所為前開數行為
    ，時間緊接，犯罪構成要件相同，顯係基於概括犯意反覆為之，為連續犯，依刑
    法第五十六條之規定，以一罪論，並加重其刑。檢察官移請併案審理部分（即被
    害人己○○被詐欺部分）與前開科刑部分（即事實欄(一)至(五)部分）有連續犯，裁
    判上一罪關係，為起訴效力所及，法院應併予審理。
三、原審為科刑之判決，固非無見，惟查後述部分不成立犯罪，原審併依連續詐欺罪
    論處，尚有未洽，被告上訴，仍執前詞，否認犯罪，指摘原判決不當，雖無可取
    ，但原判決既有上述可議之處，仍應予撤銷改判，爰審酌被告犯罪之動機、目的
    、手段、品行、所生危害及犯罪後猶否認犯行，態度不佳，但事後與最鉅額之債
    權人即告訴人己○○達成民事和解，取得諒解，有協議書附本院卷可證等一切情
    狀，量處如主文第二項所示之刑。被告行為後，刑法第四十一條於九十年一月四
    日修正，同年十月經總統公布施行，其中修正為刑法第四十一條第一項前段規定
    ：「犯最重本刑為五年以下有期徒刑以下之刑之罪，而受六個月以下有期徒刑或
    拘役之宣告，因身體、教育、職業、家庭之關係或其他正當事由，執行顯有困難
    者，得以一元以上三元以下折算一日，易科罰金。」比較新舊法規定，應適用有
    利被告之修正後刑法第四十一條第一項前段規定，將上開所處之刑，並諭知如易
    科罰金，以三百元折算一日。
四、原審以被告於八十九年七月間，向辛○○借款六千元。又於八十九年四月十五日
    參加辛○○所招集之會首連同會員共十八名、每會三萬元、每月十五日開標、採
    內標制之互助會一會，隨即於八十九年六月十五日以五千元五百元之利息標走該
    互助會，其後僅再繳納一次死會會款，即拒絕再予繳納死會款，認被告亦涉犯詐
    欺取財罪與上開科刑部分併論以連續犯等情，原審認被告有此部分犯行，無非以
    告訴人辛○○於原審審理時之指訴為憑據，惟被告於原審及本院審理時，均堅決
    否認有此部分犯行，辯稱，伊未向告訴人辛○○借款，伊於標得會款後，尚連續
    繳納死會款三次，除一次給死會款外，尚有一筆運費七萬元，轉由告訴人辛○○
    向伊友人收取，以抵充二次死會款，嗣因週轉困難，始未能續付死會款，並無詐
    欺意圖云云。經查：關於被告向告訴人辛○○借款六千元部分，除告訴人指訴外
    ，並無任何證據可證，自難依告訴人片面指訴認被告有此借款情事，從而益難認
    被告有此詐欺犯行。查被告係於八十九年四月十五日參加告訴人辛○○所招集之
    民間互助會，而於同年六月十五日始得標，則被告於標會前，已繳納二次之活會
    會款（即四、五月份活會款）無異，被告於得標後，復以上述方式繳納三次之死
    會款之情，除被告辯述如上外，亦為告訴人辛○○於原審所是認（見原審卷九十
    年六月五日審判筆錄），是被告參加告訴人辛○○之民間互助會，既繳納二次活
    會款後，始參加投標，得標後，復繳納三次之死會款，尚難認被告於參加該互助
    會或標會之初，即蓄意詐欺，而令被告負詐欺取財罪責，自不能認被告有此部分
    犯罪，則此部分與上開科刑部分，無連續犯裁判上一罪關係，亦未經檢察官起訴
    或移送併案審理，故本院除將原判決此部分撤銷外，不另予審理，併此敘明。
五、據上論斷，應依刑事訴訟法第三百六十九條第一項前段、第三百六十四條、第二
    百九十九條第一項前段，刑法第五十六條、第三百卅九條第一項、第二條第一項
    前段、第四十一條第一項前段、罰金罰鍰提高標準條例第一條前段，第二條，判
    決如主文。
本案經檢察官戊○○到庭執行職務。
中      華      民      國      九十一  年      七      月      三十一  日
                                臺灣高等法院臺中分院刑事第一庭
                                      審判長法  官　陳　紀  綱
                                            法  官　方　艤  駐
                                            法  官　陳　登　源
右正本證明與原本無異。
「不得上訴」
                                            書記官  林　桂　鳳
中      華      民      國      九十一  年      八      月      一      日
附錄論罪科刑實體法條文：
刑法第三百三十九條第一項：
意圖為自己或第三人不法之所有，以詐術使人將本人或第三人之物交付者，處五年以
下有期徒刑、拘役或科或併科一千元以下罰金。
(罰金部份業經提高十倍為一萬元)                                          Ａ
